臺灣高等法院臺南分院刑事判決　　　　100年度上易字第401號
上　訴　人　臺灣臺南地方法院檢察署檢察官
被　　　告　呂林阿蕊
上列上訴人因被告竊盜案件，不服臺灣臺南地方法院100年度易
字第398號中華民國100年5月26日第一審判決（起訴案號：臺灣
臺南地方法院檢察署100年度偵字第1295號），提起上訴，本院
判決如下：
    主  文
上訴駁回。
    理  由
一、公訴意旨以：被告呂林阿蕊基於意圖為自己不法所有之竊盜
    犯意，於民國100年1月9日中午12時許，在臺南市○○區○
    ○路二段臺南果菜市場第四棟內由漾媚服飾店所設之攤位，
    竊取該攤位內陳列待售之短袖紫色針織上衣1件（價值新臺
    幣399元），得手後，並將之置入自備之塑膠袋內。嗣更持
    該件上衣向當時在店內之某一顧客要求換取現金，惟未經該
    位顧客同意。其後，被告呂林阿蕊竟持該件上衣走向站在攤
    位外面之店員高瑞男表示該上衣是渠先前所購入並要求換貨
    ，惟因上開過程經另一店員陳淑娟所目擊，遂報警到場查獲
    上情，因認被告呂林阿蕊涉犯刑法第320條第1項之竊盜罪嫌
    云云。
二、證據能力方面
    按刑事訴訟法第159條之5明定：「被告以外之人於審判外之
    陳述，雖不符前4條之規定，而經當事人於審判程序同意作
    為證據，法院審酌該言詞陳述或書面陳述作成時之情況，認
    為適當者，亦得為證據。當事人、代理人或辯護人於法院調
    查證據時，知有第159條第1項不得為證據之情形，而未於言
    詞辯論終結前聲明異議者，視為有前項之同意。」其立法理
    由在於傳聞證據未經當事人之反對詰問予以核實，乃排斥其
    證據能力。惟當事人如放棄對原供述人之反對詰問權，於審
    判程序表示同意該等傳聞證據可作為證據，此時法院除認該
    傳聞證據欠缺適當性外，自可承認其證據能力。本判決所援
    引具傳聞性質之各項供述及非供述證據，經被告及檢察官於
    本院準備程序時表示同意作為證據（見本院卷第21頁) ，復
    於審判期日表示無意見（見本院卷第29-30頁），經本院逐
    一提示予公訴人、被告表示意見，均未就證據能力聲明異議
    ，本院審酌該等供述證據作成時之情況，並無不法情事，與
    本案待證事實間具有相當之關聯性，以之為本案證據並無不
    當，自有證據能力，而得採為判決之基礎。
三、次按犯罪事實應依證據認定之，無證據不得認定犯罪事實；
    不能證明被告犯罪者，應諭知無罪之判決。刑事訴訟法第15
    4條第2項、第301條第1項，分別定有明文。此所謂認定犯罪
    事實之證據，係指足以認定被告確有犯罪行為之積極證據而
    言，如未發現相當證據，或證據不足以證明，自不能以推測
    或擬制之方法，以為裁判基礎。再認定不利於被告之事實，
    需依積極證據，茍積極證據不足為不利於被告事實之認定時
    ，即應為有利於被告之認定，更不必有何有利之證據。又刑
    事訴訟上證明之資料，無論其為直接證據或間接證據，均須
    達於通常一般人均不致於有所懷疑，而得確信其為真實之程
    度，始得據為有罪之認定，若其關於被告是否犯罪之證明未
    能達此程度，而有合理性懷疑之存在，致使無從形成有罪之
    確信，根據「罪證有疑、利於被告」之證據法則，即不得遽
    為不利被告之認定。以情況證據（即間接證據）斷罪時，尤
    須基於該證據在直接關係上所可證明之他項情況事實，本乎
    推理作用足以確證被告有罪，方為合法，不得徒憑主觀上之
    推想，將一般經驗上有利被告之其他合理情況逕予排除（最
    高法院29年上字第3015號、76年台上字第4986號判例參照）
    。再以告訴人之告訴，係以使被告受刑事訴追為目的，是其
    陳述是否與事實相符，仍應調查其他證據以資審認；被害人
    之陳述如無瑕疵，且就其他方面調查又與事實相符，固足採
    為科刑之基礎，倘其陳述尚有瑕疵，則在未究明前，遽採為
    論罪科刑之根據，即難認為適法（最高法院52年台上字第13
    00號、61年台上字第3099號判例參照）。
四、公訴人認被告涉有竊盜之罪嫌，係以被告之供述、證人即告
    訴人陳淑娟及證人高瑞男之證詞，及贓物認領保管單、贓物
    照片及證人高瑞男100年2月23日偵查中所繪製之現場圖為其
    主要論據。訊據被告堅詞否認有何公訴人指述竊盜行為，辯
    稱：我於當天上午10點去菜市場用500元向男性店員購買該
    件399元紫色衣服，該男性店員找我101元，我要回家時經過
    弟媳洪宜蓁受僱果汁攤，有拿這件衣服給洪宜蓁看，回家試
    穿後發現衣服太長不合適，我約女兒呂香誼一起去，但呂香
    誼不要，我於中午12點再拿去市場換，但未找到合適的衣服
    可以換，正好有一位我在市場見過的客人挑選一件裙子要購
    買，我跟她說我換不到適合的衣服，我這件衣服送給你，讓
    你跟老闆換你手上那件裙子，老闆就說是我偷衣服等語。
五、經查：
  (一)告訴人即證人陳淑娟於警詢及偵查證述：當天中午12時許我
    發現呂林阿蕊動作怪怪的，我特別注意她，不久我發現她把
    一件紫色衣服放進她拿的黃色塑膠袋內，並未結帳，且拿偷
    竊的衣服向另一名顧客欲換現金，但該名顧客不要，她又向
    高瑞男要換其他衣服時，我跑去跟高瑞男說這件衣服是她偷
    的，高瑞男問呂林阿蕊衣服何時購買，呂林阿蕊說是早上購
    買的，後來又改口說是上星期買的，但我上星期並未賣該件
    衣服，且呂林阿蕊偷竊的這件衣服附有一條皮帶，但她只有
    拿走衣服，皮帶還留在衣架上，我距離被告偷衣服的距離約
    有3、4公尺，中間有隔著衣服，但我看得很清楚等語（見警
    卷第4頁、偵卷第12-13頁）。告訴人即證人陳淑娟雖於警詢
    及偵查迭次指證其親見被告行竊衣服之過程，惟依上開說明
    ，告訴人即證人陳淑娟之陳述是否與事實相符，仍應調查其
    他證據以資審認，查明是否與事實相符，始得採為論罪科刑
    之根據，自不得僅憑告訴人即證人陳淑娟之唯一指證，遽為
    不利被告之認定。
  (二)證人高瑞男於警詢及偵訊中證述：我並未看到呂林阿蕊偷衣
    服的過程，我看到她拿紫色衣服要跟其他客人換現金才注意
    到她，她跟客人換不成現金，就來我這邊要換貨，我問她何
    時購買這件衣服，她說上星期購買，但上星期我未到這裡賣
    衣服，陳淑娟就過來說是呂林阿蕊偷衣服；我當時站在店門
    口外面，是在攤位最外面，陳淑娟站在裡面，攤位長約6公
    尺，寬約3公尺，呂林阿蕊站在我所繪製現場圖左上角「被
    告」位置等語（見警卷第5頁、偵卷第12-13頁），並有證人
    高瑞男繪製之現場圖在卷可憑（見偵卷第18頁）；是依證人
    高瑞男前開證述其並未親見被告竊取衣服之過程，僅見被告
    與其他客人換現金不成後，欲向其換貨之事實，證人高瑞男
    前開證述及繪製之現場圖，尚不足以擔保告訴人即證人陳淑
    娟指證被告竊取衣服之陳述真實性。再依告訴人即證人陳淑
    娟及證人高瑞男均指證：被告在店內與一名顧客欲換取現金
    ，但顧客不肯，被告才轉向證人高瑞男欲換取其他衣服等情
    （見警卷第4頁、偵卷第12-13頁），惟依被告於案發時為52
    歲中年婦女，受有國小肄業之教育程度，又無竊盜之前案紀
    錄，此有臺灣高等法院被告前案紀錄表附卷可憑（見本院卷
    第10頁），若該衣服果係被告所竊取，衡諸一般常情，被告
    理應於行竊得手後，迅速趁機離開現場，以免人贓俱獲，犯
    行遭查獲，殊難想像其在竊得贓物後，非但從容不離開現場
    ，反而留在現場當場向其他客人銷贓，尤有甚者，在銷贓不
    成之情況下，直接找失主要求易物，實與常情不符，證人陳
    淑娟指證被告竊取衣服，是否可信，實非無疑。被告辯稱其
    並未竊取衣服，並非無憑。
  (三)證人即被告之弟媳洪宜蓁於原審結稱：100年1月9日當天我
    有在菜市場遇到被告，那天被告去買菜，買完菜就提著東西
    到我的果汁攤那邊找我，當時我在忙，被告告訴我說她有買
    一件衣服，手上還提了一堆菜，她打開袋口，袋子是一般裝
    菜的那種紅白色塑膠袋，我看到衣服的顏色是紫色的，但是
    她沒有把衣服整件拿出來，然後她就回去了。我還有問她說
    你能穿嗎？她說不能穿可以換。大概1個多小時後，約中午
    12點左右，她又從我的果汁攤經過，我問她來做什麼，她說
    因為衣服穿起來太長了，不好看，要拿去換，然後她就走了
    等語（見原審卷第17頁）；證人石嬌仙於本院結證：我與洪
    宜蓁一起賣果汁，當天約10點左右，我看到被告跟洪宜蓁說
    她剛剛有買衣服，還拿一個袋子給洪宜蓁看，之後就回去了
    ，大約12點左右，被告又回來店裡，她說衣服不好看要拿回
    去換等語（見本院卷第32頁）；證人即被告之女呂香誼於本
    院結證：當天我在客廳沙發上有看見一件紫色衣服，沒有看
    到袋子，媽媽說她買了一件衣服穿起來不好看，等一下要拿
    去換，約中午12點媽媽叫我陪她去市場換衣服，我說你自己
    去換就好，我不太想出門等語（見本院卷第30頁）；經本院
    參互勾稽證人洪宜蓁、石嬌仙前揭證詞互核相符，且證人洪
    宜蓁、石嬌仙、呂香誼所述與被告所辯各節大致相符，雖證
    人洪宜蓁、呂香誼與被告有弟媳、母女情誼，然證人石嬌仙
    與被告並無特殊情誼，當無甘冒偽證罪責故為虛偽證詞迴護
    被告之必要，證人洪宜蓁、石嬌仙、呂香誼上開證述，應堪
    信為真實可信。被告辯稱該件衣服為其當日上午10時購買，
    回家試穿不合適而於同日上午12時前去更換等情，應可採信
    。公訴人僅以證人洪宜蓁與被告有姑媳關係，認其證言係迴
    護被告之詞，當然不可採信云云，實無可採。
  (四)公訴人上訴意旨以：被告若係於案發當日上午10時購買衣服
    ，何以向證人高瑞男稱係上星期購買，且一般人購買後欲更
    換衣服，通常會先找老闆換取，其竟在店內直接找客人換現
    金，已與常情相違，況證人洪宜蓁證述被告所裝衣服之紅白
    袋子亦與告訴人販賣衣服係裝在綠色袋子不符乙節，經查：
  (1)被告自警詢、偵訊、原審及本院審理時一致辯稱其係於案發
    當日上午10時許以399元向證人高瑞男購買該件紫色衣服，
    證人高瑞男找錢101元，該衣服原先是以綠色袋子裝，但當
    天其還有買菜、魚、肉，該只綠色袋子沾到鹹魚，故以自己
    的黃色袋子裝衣服，並丟棄該只綠色袋子等情（見警卷第1
    頁、偵卷第13-14頁、原審卷第10頁、本院卷第34頁），雖
    證人高瑞男證述：被告表示該件衣服係其上星期所購買等語
    （見偵卷第13頁），惟證人陳淑娟則證述：被告初表示該件
    衣服是早上剛買，後又改口是上星期所買等語（見偵卷第12
    頁），則證人高瑞男、陳淑娟就被告於案發之際表示該衣服
    是何時所購買乙節，所述已有不符，被告復否認其於案發時
    表示該衣服是上星期所購買之事實，自不能僅憑證人高瑞男
    、陳淑娟前開不一致之指證，而為不利被告之認定。
  (2)一般人購買物品後欲更換，謹慎者為免滋生不必要糾紛，通
    常會先向老闆表示該物品係其先前所購買，並表達欲更換之
    意思，然購買者或因主觀上認為老闆理應記得其先前購買之
    事實，而未先向老闆表示換貨之意思，乃先至店內找尋有無
    合適更換之物品，再與老闆更換，進而於未覓得合適更換物
    品，為免老闆不願退還現金，而與其他客人換現金，此種更
    換購買物品之方式，雖易生糾紛，然因個人習慣而異，自不
    能僅因被告未先向販售者表明換貨，且欲與其他客人換現金
    之意思，逕予推認其有竊盜之犯行。
  (3)證人洪宜蓁雖於原審證述：被告那天是去買菜，上午10點左
    右來果汁攤找我，當時我在忙，被告手上拿一堆菜，她打開
    紅白塑膠袋口，我有看到裝著紫色衣服等語（見原審卷第17
    頁），雖與被告辯稱係以黃色塑膠袋裝衣服等情不符，惟證
    人洪宜蓁證述被告當天購買一堆菜等情，核與被告所辯其有
    購買魚、肉、菜等情大致相符，依一般經驗法則，在市場購
    物，通常會以數個袋子分裝不同種類之物品，是被告當時手
    上至有可能提著數個袋子，而正在工作中之證人洪宜蓁一時
    未細看袋子之顏色而誤認為紅白色塑膠袋，公訴人憑此指摘
    證人洪宜蓁之證詞係虛偽迴護被告之陳述，難認為有理由。
六、綜上所述，本件公訴人認被告有涉有前開竊盜罪嫌，所舉之
    證據與指出之證明方法，尚有合理之懷疑存在，未得使本院
    確信被告涉有該犯行，此外，依本院調查證據之結果，查無
    其他積極證據可資認定被告有何本案罪行，則按犯罪事實應
    以證據為其認定基礎，如積極證據不足以證明被告犯罪，而
    依調查所得資料，在一般生活經驗上尚非不得另為其他有利
    被告之推定，本於罪疑惟輕法則，即應依法為無罪判決之諭
    知。原審以不能證明被告犯罪，諭知被告無罪，核無不合。
    檢察官上訴意旨仍執陳詞指摘原判決採證不當，為無理由，
    應予駁回。
據上論結，應依刑事訴訟法第368條，判決如主文。
本案經檢察官劉得鉦到庭執行職務。
中    華    民    國   100    年    9     月    15    日
                    刑事第二庭  審判長法  官  葉居正
                                      法  官  陳欽賢
                                      法  官  張桂美
以上正本證明與原本無異。
不得上訴。
                                      書記官  魏芝雯
中    華    民    國   100    年    9     月    15    日